【裁判字號】    97,台上,412
【裁判日期】    970124
【裁判案由】    違反毒品危害防制條例
【裁判全文】
最高法院刑事判決              九十七年度台上字第四一二號
上  訴  人  乙○○
            甲○○
上列上訴人等因違反毒品危害防制條例案件，不服台灣高等法院
高雄分院中華民國九十六年五月二十九日第二審更審判決（九十
六年度上重更(二)字第九號，起訴案號：台灣高雄地方法院檢察署
九十三年度偵字第一一三四三、一一三四四、一一六二八號），
提起上訴，本院判決如下：
    主  文
原判決撤銷，發回台灣高等法院高雄分院。
    理  由
本件原判決認定上訴人乙○○、甲○○均有其事實欄所載之犯行
，因而撤銷第一審關於甲○○部分及乙○○販賣第一級毒品部分
科刑之判決，改判論以甲○○共同連續販賣第一級毒品罪，及論
以乙○○連續販賣第一級毒品罪，均各量處無期徒刑，褫奪公權
終身，並分別諭知適當之從刑；固非無見。
惟查：(一)、共同正犯乃係在合同意思範圍以內，各自分擔犯罪行
為之一部，互相利用他人之行為，以達其犯罪之目的；故各共同
正犯之間，非僅就其自己所實施之行為負責，並應在犯意聯絡之
範圍內，對於其他共同正犯所實行之行為，亦共同負責。本件公
訴意旨指甲○○與陳武鎮、陳志惠等人共同組成走私、販毒集團
，其分擔模式係由陳武鎮負責在大陸地區買入第一級毒品海洛因
，再利用不詳姓名之人（即俗稱「交通」或「空中飛人」）搭飛
機夾帶毒品入境，陳志惠負責在台灣接貨、送貨及交易，甲○○
則負責尋找買主及指示聯絡交易地點並收取貨款等情，因認甲○
○係與陳武鎮、陳志惠等人共犯毒品危害防制條例第四條第一項
之運輸第一級毒品、販賣第一級毒品及懲治走私條例第二條第一
項之走私等罪嫌。而原判決事實亦認定甲○○與陳武鎮、陳志惠
及前揭「交通」者分別有如公訴意旨所指之分擔實施私運及販賣
毒品之行為（見原判決第三頁第九行至第四頁第一行）。且陳志
惠於法務部調查局高雄市調查處（下稱高雄市調查處）調查時亦
供稱：陳武鎮在大陸打電話給伊表示會有「交通」從大陸帶毒品
進來，要伊等電話並配合綽號「十六」警員（指甲○○）之指示
辦事，伊方知「十六」警員與陳武鎮早就配合從事走私、運輸及
販售毒品之行為等語（見九十三年度偵字第一一三四三號卷第三
十五頁）。倘若無訛，則甲○○似與陳武鎮、陳志惠及前揭「交
通」者共同組成走私、販毒集團，而依前揭分工合作模式，各自
分擔實施其中一部分行為，並互相利用他方之行為，以達成彼等
自大陸地區私運毒品來台販賣牟利之共同目的。而甲○○雖未實
際參與私運毒品入境之行為，但其與陳武鎮及陳志惠暨前述「交
通」者既有自大陸地區私運毒品來台販賣牟利之合同意思（即共
同目的），並各自分擔實施其中一部分之行為，依上述說明，自
應對於陳武鎮及前揭「交通」者所實施私運毒品入境之行為共同
負責。乃原判決對於甲○○是否與陳武鎮、陳志惠及前述「交通
」者共同組成走私、販毒集團？彼等主觀上是否均有自大陸地區
私運毒品來台販賣牟利之合同意思？暨是否有以前述分工合作之
方式，互相利用他方之行為以達其等走私販毒牟利之目的等情，
均未詳加調查審究明白，僅以甲○○並未親自參與私運毒品入境
之行為，亦不知悉陳武鎮何時及如何運輸毒品入境，遽認不能證
明其有走私及運輸第一級毒品犯行，而就此部分不另為無罪之諭
知，尚嫌調查未盡。(二)、判決不載理由，或所載理由矛盾者，其
判決為當然違背法令。原判決於事實欄二記載：陳武鎮利用不詳
姓名之人搭飛機夾帶毒品入境台灣後，即告知陳志惠，再由陳志
惠以行動電話「0000000000號」、00000000
00號，或其他號碼與甲○○所有之行動電話00000000
00號聯絡，而由甲○○負責尋找海洛因買主並收取價金等情（
見原判決第三頁第十六至二十一行）。依此記載，係認定陳志惠
將其所有門號「0000000000號」行動電話，供作與甲
○○聯繫販賣毒品之工具。惟其理由欄六卻二度說明：「非扣案
之搭配0000000000號之行動電話一具，並無證據顯示
係供販賣毒品聯繫之用，不另宣告沒收」云云（見原判決第四十
頁第十九至二十一行、第四十一頁第十三、十四行），其事實認
定與理由說明不相一致，不無判決理由矛盾之違誤。究竟上述搭
配門號「0000000000號」之行動電話機具是否共犯陳
志惠所有供其與甲○○共同聯絡販賣毒品犯罪所用之物？此與該
電話機具應否依毒品危害防制條例第十九條第一項之規定宣告沒
收攸關。原判決理由之說明與其所認定之事實互相矛盾，本院自
無從為其適用法則當否之審斷。(三)、乙○○於民國九十三年六月
六日在高雄市調查處調查時供稱：伊係幫「武鎮」（指陳武鎮）
運送毒品，而「阿義」（指甲○○）會通知「惠哥」（指陳志惠
）與伊會晤並交付毒品，伊運送毒品交給下手「阿財」後，由「
阿財」直接匯款至大陸給「武鎮」，而「阿財」則會自伊所交付
之海洛因中抽取一兩（約值新台幣十萬元）作為伊之報酬等語；
嗣於同日下午及同年月九日上午檢察官偵訊時，亦均為大致相同
之陳述，復稱：伊以上開合作模式為「武鎮」運送轉交海洛因予
「阿財」共有三、四次，並否認向陳志惠或甲○○購買毒品等語
（見九十三年度偵字第一一三四四號卷第十九、二十、四十六、
六十四、六十五頁）。惟其嗣後於高雄市調查處詢問及檢察官偵
訊時，卻又改稱係向陳武鎮等人購買毒品等語（見同上偵卷第七
十一頁以下歷次調查及偵訊筆錄）。是其對於究竟係為陳武鎮運
送毒品，抑或向陳武鎮等人購買毒品，所述前後並不一致。原判
決並未說明其取捨之理由，遽採其嗣後所供，認定其係向陳武鎮
、陳志惠及甲○○等人購買毒品海洛因，尚嫌理由欠備。又原判
決雖就乙○○基於販賣營利之意圖，先後多次向陳武鎮等人販入
海洛因之行為論以連續販賣第一級毒品罪，但對於乙○○於九十
三年六月六日被警方查獲「持有」第一級毒品海洛因二十六包（
淨重共計七七八．三九公克）部分何以無庸論究？並未一併加以
論敘說明，亦嫌理由不備。再乙○○係本案之被告，並非證人，
而陳志惠雖係本案之共犯，但並非原審同案被告，原審亦未曾傳
其到庭陳述。惟原判決理由卻說明：「證人乙○○亦經法院行交
互詰問，對被告陳志惠之詰問權的保障無虞，被告陳志惠請求再
次傳喚證人乙○○行交互詰問，核無必要」云云（見原判決第三
十一頁第六至八行），核與卷內資料不合，似有誤載，併予指明
。上訴人等上訴意旨雖均未指摘及此，然以上均為本院得依職權
調查之事項，應認仍有撤銷原判決發回更審之原因。至原判決關
於其他不另為無罪諭知部分，因與發回部分具有審判不可分關係
，應併予發回，附此敘明。
據上論結，應依刑事訴訟法第三百九十七條、第四百零一條，判
決如主文。
中    華    民    國  九十七  年    一    月   二十四 日
                      最高法院刑事第十一庭
                          審判長法官  洪  文  章
                                法官  王  居  財
                                法官  郭  毓  洲
                                法官  黃  梅  月
                                法官  邱  同  印
      本件正本證明與原本無異
                                      書  記  官
中    華    民    國  九十七  年    一    月  二十八  日
                                                      v


司法院資訊處製作；財團法人民間司法改革基金會備份。
